ACORDAO-COMPLETO-2357999

ACÓRDÃO 8203/2019 ATA 32/2019 - SEGUNDA CÂMARA

VISTOS, relatados e discutidos estes autos de alteração de alteração da aposentadoria deferida em favor de Gilson Julião Nunes Lemes pela Universidade Federal do Rio Grande do Sul;
ACORDAM os Ministros do Tribunal de Contas da União, reunidos em Sessão da 2ª Câmara, nos termos do art. 71, III e IX, da Constituição de 1988 e dos arts. 1º, V, e 39, II, e 45 da Lei nº  8.443, de 1992, diante das razões expostas pelo Relator, em: 
9.1. considerar ilegal o ato de alteração de aposentadoria em favor de Gilson Julião Nunes Lemes (à Peça 2 sob o nº de controle 10793500-04-2013-000240-2) , deixando, contudo, de determinar a suspensão dos subsequentes proventos, em respeito à sentença judicial proferida em 31/3/2017 pela 3ª Vara Federal de Porto Alegre – RS (Processo n.º 5017025-70.2016.404.7100) ;
9.2. determinar que a Universidade Federal do Rio Grande do Sul adote as seguintes medidas:
9.2.1. acompanhe o andamento e o deslinde do Processo nº 5017025-70.2016.404.7100/RS perante a 3ª Vara Federal no Rio Grande do Sul com vistas a, diante da subsequente decisão judicial desfavorável ao interessado, adotar as providências cabíveis para efetivamente cessar os pagamentos decorrentes do ilegal ato em favor de Gilson Julião Nunes Lemes, dentro do prazo de 15 (quinze) dias contados da publicação da aludida decisão judicial, salientando que a autoridade administrativa omissa estará sujeita à responsabilidade solidária pelo eventual débito subsequente, ante o eventual descumprimento dessa medida, nos termos do art. 262, caput e § 1º, do Regimento Interno do TCU (RITCU) ;
9.2.2. dê ciência do inteiro teor desta deliberação ao interessado indicado no item 9.1 deste Acórdão, no prazo de 15 (quinze) contados da ciência da presente deliberação, alertando-o de que o efeito suspensivo proveniente da eventual interposição de recurso junto ao TCU não o eximirá da devolução dos valores percebidos indevidamente após a notificação, ante o não provimento do aludido recurso;
9.2.3. encaminhe ao TCU, no prazo de 30 (trinta) dias contados da ciência deste Acórdão, os comprovantes de que o interessado indicado no item 9.1 deste Acórdão tomou a efetiva ciência da presente deliberação; 
9.3. determinar que a Sefip adote as seguintes medidas:
9.3.1. envie a cópia deste Acórdão, acompanhado do Relatório e da Proposta de Deliberação, à Universidade Federal do Rio Grande do Sul, para ciência e efetivo cumprimento ao item 9.2 deste Acórdão;
9.3.2. envie a cópia deste Acórdão, acompanhado do Relatório e da Proposta de Deliberação, ao Departamento de Assuntos Extrajudiciais da Advocacia-Geral da União, por intermédio da Consultoria Jurídica do TCU, nos termos da questão de ordem aprovada pelo Plenário do TCU em 8/6/2011, para ciência e adoção das medidas cabíveis; e
9.3.3. promova o arquivamento do presente processo, sem prejuízo do monitoramento sobre as determinações proferidas por este Acórdão, representando ao TCU, se necessário.

Alteração de aposentadoria deferida em favor de Gilson Julião Nunes Lemes pela administração da Universidade Federal do Rio Grande do Sul, com o parecer do controle interno pela legalidade.

Segunda Câmara

Universidade Federal do Rio Grande do Sul.

3. Interessado: Gilson Julião Nunes Lemes (CPF XXX.194.190-XX).

13.1. Ministros presentes: Ana Arraes (Presidente), Augusto Nardes, Aroldo Cedraz e Raimundo Carreiro.
13.2. Ministros-Substitutos presentes: Marcos Bemquerer Costa e André Luís de Carvalho (Relator).

ANDRÉ DE CARVALHO

Trata-se de alteração da aposentadoria deferida em favor de Gilson Julião Nunes Lemes pela Universidade Federal do Rio Grande do Sul, com o parecer do controle interno pela legalidade.
2.	Após a análise final do feito, o auditor federal da Sefip lançou o seu parecer conclusivo à Peça 4, com a anuência, por delegação de competência, do diretor da unidade técnica (Peça 5) , nos seguintes termos:
“Introdução:
Trata-se de ato de alteração de aposentadoria de GILSON JULIÃO NUNES LEMES (CPF: XXX.194.190-XX) , no cargo de Copeiro da Universidade Federal do Rio Grande do Sul - UFRS, submetido, para fins de registro, à apreciação do Tribunal de Contas da União (TCU) , de acordo com o art. 71, inciso III, da Constituição Federal.
2. O ato foi cadastrado e disponibilizado ao TCU por intermédio do Sistema E-Pessoal, na forma da Instrução Normativa - TCU 78/2018.
Exame técnico:
3. Cabe esclarecer que o ato integrante dos autos deve ser analisado em conjunto com os atos inicial e alteração do interessado registrado no SISAC, sob número de controle 10793500-04-2013-000240-2 e 10793500-04-2018-000002-0, autuado no processo Processo 008.224/2019-6, que por deficiência do Sistema E-TCU não pode ser juntado no mesmo processo.
4. Em consulta ao ato inicial, submetido a registro sob número de controle 10793500-04-2013-000240-2, constata-se que a aposentadoria se deu em razão de invalidez permanente, com proventos proporcionais, calculados com base na remuneração do cargo em que se deu a aposentadoria, com fundamento no art. 40, § 1º, inciso I, da Constituição Federal, com redação dada pela Emenda Constitucional 41/2003, c/c Emenda Constitucional 70/2012.
5. O ato de alteração em destaque foi emitido porque se modificou o fundamento legal da aposentadoria, passando a constar que a invalidez se deu com proventos integrais (quando decorrente de acidente em serviço, moléstia profissional ou doença grave, contagiosa ou incurável, na forma da lei) , calculados com base na remuneração do cargo em que se deu a aposentadoria, com fundamento no art. 40, § 1º, inciso I, da Constituição Federal, com redação dada pela Emenda Constitucional 41/2003, c/c Emenda Constitucional 70/2012.
6. Segundo o Controle Interno, a edição do ato de alteração se deu em decorrência de decisão judicial que reconheceu a integralização dos proventos de aposentadoria por invalidez do servidor, no âmbito do processo 5017025-70.2016.404.7100, em trâmite na 3ª Vara Federal de Porto Alegre/RS, sentença em 31/3/2017. Tal sentença judicial foi anexada ao ato pelo Gestor de Pessoal, que será analisada adiante.
7. Segundo Laudo Médico anexado ao ato, emitido em 21/3/2013, a Junta Médica da Universidade Federal do Rio Grande do Sul concluiu que o servidor era portador, naquele momento, de invalidez decorrente de doença não especificada no § 1º do art. 186 da Lei 8.112/1990, que o incapacitaria para o desempenho das atribuições do cargo, sendo impossível a aplicação do art. 24 da Lei 8.112/1990. Assim, com base nesse laudo médico oficial, restaria ao Gestor de Pessoal conceder aposentadoria por invalidez ao interessado, com proventos proporcionais.
8. Todavia, ao recorrer ao Poder Judiciário, conforme documento anexo ao ato, o servidor conseguiu sentença em 31/3/2017 (ainda não transitada em julgado) da 3ª Vara Federal de Porto Alegre/RS no sentido de que seja retificado o seu ato de aposentadoria por invalidez a fim de que lhe conceda o benefício com proventos integrais, com início em 5/12/2016.
9. De acordo com o teor dessa sentença, o Juiz proferiu sua sentença baseando em outro laudo pericial, elaborado por perito de confiança do Juízo, onde o magistrado chegou à conclusão que o interessado deveria ter seu ato de aposentadoria retificado para invalidez, com proventos integrais.
10. Sem qualquer desmerecimento ao que foi decidido pelo Poder Judiciário ou do laudo médico elaborado por perito da confiança do juízo, o parecer desta Unidade Técnica irá se basear no laudo médico elaborado pela Junta Médica Oficial da Universidade Federal do Rio Grande do Sul simplesmente porque o art. 186, § 3º, da Lei 8.112/1990 diz que a invalidez do servidor será atestada por junta médica oficial.
11. Assim, uma vez que a junta médica oficial da Universidade Federal do Rio Grande do Sul não atestou doença especificada no § 1º do art. 186 da Lei 8.112/1990, o seu ato de aposentadoria por invalidez não deveria ser emitido com proventos integrais, razão pela qual será emitido parecer pela ilegalidade.
12. Cabe esclarecer que, apesar de o interessado estar amparado por decisão judicial contrária ao entendimento do TCU, não impede ou vincula a apreciação do ato submetido a registro. Aliás a sentença judicial somente faz coisa julgada entre as partes que tenha figurado na relação processual e a ela subjacente, não beneficiando nem prejudicando terceiros. Portanto, como este Tribunal não faz parte do processo, não há óbice que o TCU aprecie o ato ou vincule sua decisão ao decidido pelo judiciário.
13. Diga-se que a existência de decisão judicial divergente, não obsta a atuação do TCU, mesmo por objeto de assuntos semelhantes, haja vista a independência de instâncias e a competência do TCU para apreciar os atos submetidos a registro. 
14. O TCU exerce a sua jurisdição independentemente das demais instâncias. O Tribunal possui competências próprias e privativas, estatuídas pela Constituição Federal e pela sua Lei Orgânica, inexistindo vinculação entre o processo do TCU e outro versando sobre idêntica matéria no âmbito do Poder Judiciário ou da Administração Pública.
15. Cabe esclarecer que é firme o entendimento deste Tribunal de que as decisões de órgãos do Poder Judiciário ou da Administração Pública não podem compelir esta Corte de Contas a registrar ato de aposentadoria, salvo quando o Tribunal for parte e a determinação for expedida pelo STF, a exemplo dos Acórdão 1857/2003-TCU-Plenário (Ministro-Relator Adylson Motta) , 961/2006, 962/2006 e 963/2006 todos do Plenário, cujo Ministro-Relator foi Walton Alencar Rodrigues.
16. Todavia, como se trata de aposentadoria por invalidez, com proventos integrais, amparado por decisão judicial não transitada em julgado, e em observância ao princípio da independência das instâncias, este Tribunal não poderá efetivar determinações à Unidade Jurisdicionada, mas tão somente, que acompanhe o desfecho do Processo 5017025-70.2016.404.7100, em trâmite na 3ª Vara Federal de Porto Alegre/RS e, caso a União obtenha êxito no recurso, promova adequação da proporcionalidade da aposentadoria.
17. Por fim, vale destacar que o aludido ato deu entrada neste Tribunal há menos de cinco anos, não sendo aplicável, portanto, o procedimento de contraditório e ampla defesa determinado pelo Acórdão 587/2011-TCU-Plenário.
Conclusão:
18. A abrangência e a profundidade das verificações levadas a efeito fundamentam convicção de que o ato de aposentadoria pode ser apreciado pela ilegalidade, uma vez que a junta médica oficial da Universidade Federal do Rio Grande do Sul não atestou doença especificada no § 1º do art. 186 da Lei 8.112/1990, o que não lhe garantiria proventos integrais.
Proposta de encaminhamento:
19. Ante o exposto, com fundamento nos arts. 71, inciso III, da Constituição Federal, 1o, inciso V, e 39, inciso II, da Lei 8.443/1992 e 260, § 1o, do Regimento Interno do Tribunal de Contas da União, propõe-se:
a) considerar ilegal e negar o registro do ato de aposentadoria constante do presente processo;
b) determinar ao Universidade Federal do Rio Grande do Sul que:
b.1) acompanhe o desfecho do Processo 5017025-70.2016.404.7100, em trâmite na 3ª Vara Federal de Porto Alegre/RS e, caso a União obtenha êxito no recurso, promova adequação da proporcionalidade da aposentadoria do interessado.
b.2) comunique o interessado do teor desta decisão e envie a este Tribunal documentos comprobatórios de que ele está ciente do julgamento deste Tribunal.”
3.	Enfim, por intermédio do Exmo. Sr. Procurador Marinus Eduardo De VriesMarsico, o MPTCU anuiu, em cota singela (Peça 6) , à aludida proposta da unidade técnica.
	É o Relatório.

não há.

Procurador Marinus Eduardo De VriesMarsico.

PESSOAL. APOSENTADORIA. IRREGULAR PAGAMENTO DOS PROVENTOS ANTE A INDEVIDA INTEGRALIDADE.MANUTENÇÃO DO PAGAMENTO DA VANTAGEM POR SENTENÇA JUDICIAL NÃO TRANSITADA EM JULGADO. ILEGALIDADE. NEGATIVA DE REGISTRO. PERMANÊNCIA DO INDIGITADO PAGAMENTO. DETERMINAÇÕES.

APOSENTADORIA (APOS)

Secretaria de Fiscalização de Pessoal (Sefip).

Trata-se de alteração da aposentadoria deferida pela Universidade Federal do Rio Grande do Sul sob as seguintes condições:
	Peça
	Beneficiário
	Data de Nascimento
	Tipo de Ato e 
de Aposentadoria
	Vigência
	Enviado ao TCU

	2
	Gilson Julião Nunes Lemes
	19/5/1958
	alteração em 
aposentadoria voluntária
 (com proventos integrais) 
	1º/7/2018
	12/12/2018

2.	Como visto, sob o nº 10793500-04-2013-000240-2, o ato inicial da referida aposentadoria teria sido apreciado pela legalidade no âmbito do TC Processo 008.224/2019-6 por meio do Acórdão 3837/2019-TCU-Segunda Câmara, tendo o presente ato de alteração sido posteriormente emitido, contudo, para a concessão do aludido benefício de aposentação pela integralidade, por força da decisão judicial proferida em 31/3/2017, mas ainda não transitada em julgado, estando o feito em processamento perante a 3ª Vara Federal de Porto Alegre – RS (Processo n.º 5017025-70.2016.404.7100) .
3.	Ocorre que o aludido ato inicial teria sido deferido em face da invalidez permanente, com os proventos proporcionais calculados a partir da então remuneração no cargo, em sintonia com o art. 40, § 1º, I, da Constituição de 1988 ante a redação dada pela Emenda Constitucional nº 41, de 2003, e a Emenda Constitucional nº 70, de 2012.
4.	Todavia, por força da aludida decisão judicial, o órgão de origem promoveu a alteração do referido ato de aposentadoria para conduzir a aposentadoria por invalidez, com os proventos integrais, em face de acidente em serviço, moléstia profissional ou doença grave, contagiosa ou incurável, na forma da lei, a partir da remuneração no correspondente cargo.
5.	Diante disso, a Sefip pugnou pela ilegalidade do presente ato de alteração para lhe negar o respectivo registro, sem prejuízo, no entanto, de deixar de promover o envio de determinação para a suspensão dos indigitados pagamentos, em homenagem à referida sentença judicial favorável ao beneficiário, tendo o MPTCU anuído a essa proposta.
6.	Incorporo os pareceres da Sefip e do MPTCU a estas razões de decidir.
7.	Bem se vê que, estando a percepção da referida vantagem amparada pela suscitada decisão judicial não transitada em julgado, com a garantia judicial em prol dos proventos integrais, o TCU não deve determinar a exclusão dessa vantagem nos proventos, devendo, entretanto, considerar ilegal o correspondente ato de aposentadoria para lhe negar o respectivo registro.
8.	Mostra-se adequada, então, a proposta da Sefip para o órgão de origem acompanhar o deslinde do aludido processo em tramite na Justiça Federal no Rio Grande do Sul, além do envio de informações ao Departamento de Assuntos Extrajudiciais da Advocacia-Geral da União (AGU) e à Conjur no TCU, em sintonia com a questão de ordem aprovada pelo Plenário do TCU na Sessão de 8/6/2011.
9.	O TCU deve, portanto, considerar ilegal o aludido ato de alteração de aposentadoria para lhe negar o correspondente registro, sem prejuízo de promover as medidas ora anunciadas.
Ante o exposto, pugno pela prolação do Acórdão ora submetido a este Colegiado.
	
TCU, Sala das Sessões, em 10 de setembro de 2019.
Ministro-Substituto ANDRÉ LUÍS DE CARVALHO 
Relator